【裁判字號】    99,台上,4557
【裁判日期】    990715
【裁判案由】    妨害性自主
【裁判全文】
最高法院刑事判決            九十九年度台上字第四五五七號
上  訴  人  台灣高等法院台中分院檢察署檢察官
被      告  甲○○
上列上訴人因被告妨害性自主案件，不服台灣高等法院台中分院
中華民國九十八年三月三日第二審更審判決（九十七年度上更(一)
字第三四八號，起訴案號：台灣台中地方法院檢察署九十三年度
偵字第一七四三０號），提起上訴，本院判決如下：
    主  文
原判決撤銷，發回台灣高等法院台中分院。
    理  由
本件原判決認定：被告甲○○係十八歲以上之人，以駕駛供不特
定人運輸交通工具計程車為業，於民國九十三年九月二十七日上
午五時十分許，在台中市○○區○○路○○○書局附近搭載十六
歲以上未滿十八歲代號為00000000A之少女（七十七年二月生，
真實姓名、年籍詳卷，下稱甲女）坐入其計程車後座，前往台中
縣大里市○○路○段一七三號○○高級中學（下稱○○高中）上
學，抵達○○高中門口時車資共計新台幣（下同）四百七十五元
，甲女將身上僅有之四百元全數交付被告後，向被告表示不足七
十五元，被告竟起淫念，隨即向甲女表示學校校門尚未開啟，如
同意與其聊天即可全數免除車資，甲女應允並收下被告退還之四
百元車資後，即自後座下車改由右駕駛座上車與被告聊天，被告
見甲女在聊天過程中，對其在車內親吻其嘴唇及撫摸其左胸等行
為，並未拒絕，乃在聊天中提及，甲女如願與之為性行為，則願
意給付一千元作為甲女之零用金等語，又未見甲女有何反對之意
，被告因認甲女同意與之為性交易，遂將車輛開往○○高中校車
停放處，停妥後，先將駕駛座及副駕駛椅子全部放平，並將身體
移往甲女乘坐已放平之副駕駛座，再向甲女表示欲邀甲女作其女
朋友，亦未見甲女拒絕，原擬就地與甲女為性行為，因甲女表示
尚未成年，且尚未交過異性朋友後，被告則改以解開甲女上衣扣
子，親吻及撫摸甲女右胸，壓住甲女身體並以手指插入甲女陰部
之方式性交後，除交付甲女一百元外，並邀甲女於夜間同赴汽車
旅館接續為性交行為，並索討甲女之行動電話號碼，甲女雖收下
被告交付之一百元現金，惟謊報其母之行動電話號碼，以間接回
拒被告夜間再為性交行為之邀約後，隨即下車。甲女離開後之同
日上午六時九分四十一秒，被告因不知甲女告知者乃其母之電話
號碼，乃以其所有之0000-000-000號行動電話撥打甲女告知之行
動電話號碼，因通話對象非甲女隨即掛斷，嗣警循0000-000-000
號行動電話號碼，於九十三年九月二十九日下午十一時許查獲等
情。因將第一審之科刑判決撤銷，改判變更檢察官之起訴法條，
論處被告十八歲以上之人與十六歲以上未滿十八歲之人為性交易
罪刑（處有期徒刑四月，如易科罰金，以銀元三百元即新台幣九
百元折算一日，減為有期徒刑二月，如易科罰金，以銀元三百元
即新台幣九百元折算一日）。固非無見。
惟查：（一）審理事實之法院，對於被告有利及不利之證據，均
應一併加以注意，並綜合全部證據資料，本於經驗及論理法則定
其取捨而為判斷。又刑法第二百二十一條第一項之強制性交罪，
係以對於男女以強暴、脅迫、恐嚇、催眠術或其他違反其意願之
方法而為性交為其構成要件。至所稱「違反其意願之方法」，應
係指該條所列舉之強暴、脅迫、恐嚇、催眠術以外，其他一切違
反被害人意願之方法，妨害被害人之意思自由者而言，且不以類
似於所列舉之強暴、脅迫、恐嚇、催眠術等方法為必要。換言之
，所謂之其他違反意願之方法，並不以使被害人達於不能抗拒之
程度為必要，祇須所施用之方法違反被害人之意願，足以壓抑被
害人之性自主決定權者，即足當之。至於被害人於遭受侵害時，
曾否喊叫、以肢體抗拒或其身體曾否受傷、衣物是否遭撕毀等，
均非所問。被告於警詢已供稱：「我有性侵害該名女學生」、「
因當天我有喝酒，一時衝動無法克制自己，所以才會性侵害她」
（見偵查卷第十頁、第十二頁背面）；而被害人甲女於警詢、偵
查及第一審先後證稱：「開至校車停放處的附近，那裡都是草叢
，他便要對我性侵害，我告訴他我不要，且我未成年，他說他有
帶套子，摸一下就好，我說我怕痛，然後他將雙方椅子用平後，
他解開我上衣的扣子，親吻及撫摸我的右胸，用手指插入我的陰
道內」、「我拒絕時，他的臉色就變了，我擔心自己生命的安全
，且他的力氣很大」、「（檢察官問：【提示偵訊筆錄】對甲○
○所述有何意見？）當時我有請他不要這樣，他有喝酒，力氣又
很大，並把椅子壓平，我很害怕」、「我沒有同意他，他突然就
親我、摸我」、「（問：被告親吻、撫摸妳的身體及用手進入妳
的陰道，你有無反抗？）有。我有跟他說不要，他那時候有喝酒
」、「（問：妳反抗的時候，被告還繼續動作嗎？）他那時候還
有繼續摸」、「（問：他把妳的椅子放平的時候，妳有無反抗？
）我那時有伸手要去推他。那時已經把椅子放平了，我很緊張，
不知道該如何的去反抗」（見偵查卷第十五頁、第六二頁、第六
三頁、第一審卷第四五頁、第四八頁）；以及被告於警詢及偵查
中供稱：「當我摸該名女學生下體時，她有跟我說過她還未滿十
八歲」、「她要下車問我多少錢，我說四百七十五元，她就說這
星期的零用錢都被我拿走了，我就說我不要跟妳收錢，要陪我聊
天，我原本停在○○中學的門口，她說好之後我就往前開，然後
我們聊天之後，我就親她、摸她，我摸她時她有跟我說她還沒滿
十八歲」、「我跟她說不要跟她收車錢，但要陪我聊天，這時她
就從後座下車再到前座」（見偵查卷第五三頁）。如若俱屬無誤
，則被告藉口陪聊天即不收車資為由，誘使甲女從車後座移坐至
車右前座後，即動手將車座椅放平，親吻、撫摸未滿十八歲之甲
女，甚至於甲女告以未滿十八歲後仍續行以手指插入甲女陰道內
，以此行為情節觀察，能否謂甲女無任何拒絕之表示？是否能謂
被告所為尚未壓抑甲女之性自主決定權？若被告上開舉動，並未
違反甲女意願，甲女何以會於被告行為時告知其未滿十八歲？又
依原判決所確認之事實，被告不僅於車停在○○高中門旁期間，
在車內親吻甲女嘴唇及撫摸甲女左胸，嗣將車駛至○○高中校車
停放處後，於甲女表示尚未成年，且尚未交過異性朋友後，亦有
親吻及撫摸甲女右胸，壓住甲女身體並以手指插入甲女陰部等行
為，則原判決既認甲女在被告將車駛至○○高中校車停放處後，
有向被告表示「不要」、「還未滿十八歲」、「怕痛」等語加以
拒絕，則被告當場聽聞後，竟仍親吻及撫摸甲女右胸，壓住甲女
身體並以手指插入甲女陰部，可否執甲女於車停在○○高中門旁
期間，未當場對被告之要求（即表示欲與之當男女朋友）或動作
（即親吻嘴唇及撫摸左胸）直接表示拒絕，即謂被告在此以後所
實行之一切猥褻甚至性交之行為，均未違反甲女之意願？原判決
就前開不利於被告之證據，未予審認、斟酌，已屬於法有違，而
其理由說明：「甲女所謂曾以：『說不要』之方式加以拒絕，依
其所述，係在被告將車輛再度移往○○高中校車停放處之後，然
證人甲女對於被告在○○高中旁之住宅區路旁車內親吻時，並未
為拒絕之表示，復收下被告退回之四百元車資，又對於被告提及
彼此以男女朋友關係交往一事，亦未當場拒絕，更對被告進一步
將座位打平、打開甲女上衣扣子後之親吻、愛撫，及要求為性交
等行為，僅以怕痛加以拒絕，事後又收受被告交付之一百元，實
難認甲女曾向被告表達不接受親吻、愛撫及被告進一步以手指進
入其陰道之言行」，亦難謂與經驗法則、論理法則無違。（二）
兒童及少年性交易防制條例第二條所稱之性交易係指有對價之姦
淫或猥褻行為而言。至於所謂對價關係，除客觀上須有對價之交
付外，尚須當事人間主觀上有以之為性交或猥褻對價之認識，且
雙方均具有為此合意之能力，始克當之。本件以甲女於警詢及第
一審證稱：「最後我要離開計程車時，他有從口袋拿一百元給我
，我有收下」、「我沒有答應他晚上要跟他出去，我給他我媽媽
電話，我沒有給他我真正的電話號碼」、「（問：妳為何要收被
告的一百元？）我沒有想很多，我急著離開，所以沒有多想」、
「因為被告說只要陪他聊天，所以將車資還我，我以為僅是單純
聊天，所以才收下原來車資」（見偵查卷第十五頁背面、第一審
卷第四九頁、第五十頁、第五一頁），與被告在偵查及第一審供
稱：「她要下車問我多少錢，我說四百七十五元，她就說這星期
的零用錢都被我拿走了，我就說我不要跟妳收錢，要陪我聊天，
我原本停在青年中學的門口，她說好之後我就往前開，然後我們
聊天之後，我就親她、摸她，我摸她時她有跟我說她還沒滿十八
歲」、「我跟她說不要跟她收車錢，但要陪我聊天，這時她就從
後座下車再到前座」、「被害人問我車資多少錢，我說四百二十
元，她猶疑一下，說她這個星期的零用錢都沒有了，我就跟她講
，我不要跟妳拿車錢，妳陪我聊天」（見偵查卷第五三頁、第一
審卷第十七頁），相互印證，被告退還之四百元車資，是否僅係
要求被害人陪其聊天之對價？而前開一百元現金既係被告於被害
人甲女下車前臨時交付，可否認被告主觀上係以上開費用作為與
甲女親吻、愛撫及以手指插入甲女陰道為性交行為之代價？又甲
女在第一審供稱：「他在我開車門之前，他沒有拿錢給我，但是
在之前，他有說只要我陪他聊天，跟他做那種事情，他會給我一
千元」、「我還沒有離開之前，他有一直要跟我發生那件事，我
嚴詞拒絕」（見第一審卷第四九頁、第五十頁）。如若無誤，乃
意指其當場即嚴詞拒絕被告以一千元對價與之為性交易之要約，
如何能依憑甲女曾同意被告陪聊天即退還車資之要約，以及因倉
皇下車未及深思而收下被告所交付之一百元等事，即推論其在同
意被告陪聊天即退還車資之要求時，即預見被告事後會再加碼一
千元，或於下車時另給付一百元作為要約為性交易之對價？又甲
女非但以嚴詞直接拒絕被告與之為性交易之要約，復一再以「怕
痛」、「還未成年」、「未交過男朋友」等語委婉拒絕，被告何
來行為時主觀上甲女已同意以上開對價與之為性交易之認知？原
判決理由說明：「甲女係○○高中學生年滿十六歲餘，有年籍資
料載於真實姓名對照表可稽，其對被告在聊天時已為親吻之舉，
更將車輛由住宅區路旁移往校車停放處，又將車輛座位打平等動
作，再思及被告除先前向其表示免除四百七十五元車資外，更曾
表示欲再給一千元零用金之代價，應有理解及意會被告之真意自
非單純聊天」、「被告主觀上係以支付上開費用與甲女為親吻、
愛撫及以手指插入甲女陰道性交行為之代價」，不但與上引卷內
筆錄之記載不符，其採證亦與證據法則有違。檢察官上訴意旨執
此指摘原判決違法，非無理由，應認原判決仍有撤銷發回更審之
原因。
據上論結，應依刑事訴訟法第三百九十七條、第四百零一條，判
決如主文。
中    華    民    國  九十九  年    七    月   十五   日
                      最高法院刑事第七庭
                          審判長法官  林  永  茂
                                法官  蘇  振  堂
                                法官  蕭  仰  歸
                                法官  林  立  華
                                法官  許  錦  印
本件正本證明與原本無異
                                      書  記  官
中    華    民    國  九十九  年    七    月  二十二  日
                                                      K

司法院資訊處製作；財團法人民間司法改革基金會備份。
